臺灣臺中地方法院民事判決　　　　　　 94年度重訴字第201號
原　　　告　顯揚工業有限公司
法定代理人　丁○○
訴訟代理人　柳正村律師
被　　　告　元村實業股份有限公司
法定代理人　己○○
訴訟代理人　劉　喜律師
上列當事人間請求遷讓房屋等事件，本院於民國94年11月30日言
詞辯論終結，判決如下：
    主    文
被告應將台中市○○區○○段181地號土地返還原告，及將坐落
該土地如附件台中市中興地政事務所土地複丈成果圖所示Ａ部分
面積384平方公尺、Ｂ部分面積624平方公尺之鋼骨鐵皮造建物交
付原告。
被告應自民國94年11月1日起至返還前項土地之日止，按月給付
原告新臺幣壹拾萬貳仟壹佰柒拾元。
原告其餘之訴駁回。
訴訟費用由被告負擔。
本判決於原告以新臺幣玖佰萬元為被告供擔保後，得假執行。但
被告以新臺幣貳仟柒佰捌拾壹萬捌仟元為原告預供擔保，得免為
假執行。
原告其餘假執行之聲請駁回。
    事實及理由
壹、兩造爭執要旨：
  一、原告主張：
    (一)坐落台中市○○區○○段181地號土地（以下稱系爭土
        地），面積3,974平方公尺（折合1,202坪），原為訴外
        人甲○○、張清、乙○○（以下稱甲○○等三人）所
        有，其等於民國（下同）88年12月1日與被告簽訂租賃
        契約書，由被告向甲○○等三人承租系爭土地，租期自
        89年3月1日至94年2月28日止共五年，租金每月每坪新
        臺幣（下同）85元，每月為102,170元，並向法院辦理
        公證，但未約定租賃物附強制執行。嗣甲○○等三人將
        系爭土地出賣予原告，於93年10月19日辦妥所有權移轉
        登記，依民法第四百二十五條第一項規定，系爭租賃契
        約於兩造間仍繼續存在。而原告於93年11月5日發函通
        知被告系爭土地由原告取所有權，並聲明租期屆滿後不
        再續租，故本件租賃契約，已於94年2月28日因屆滿而
        消滅。
    (二)兩造之租賃契約書第六條約定：「租賃期滿(1)交還土地
        時，若遺有地上物，歸甲方（出租人）所有，任由甲方
        處理，增建建物不得拆除。」而被告承租系爭土地後，
        在土地上搭有建物，作為汽車修理廠使用，故系爭土地
        上之建物於租期屆滿當日，原告依約取得所有建物之權
        利，因系爭建物未辦理保存登記，不能移轉登記，原告
        依債權契約關係對於系爭建物取得事實上處分權，被告
        有依約交付建物之義務。為此，請求被告應將系爭土地
        交還原告，及將地上建物交付原告，並自94年11月1日
        起（被告已繳付相當租金之損害金至94年10月份）至交
        還土地之日止，按月給付原告相當於租金之損害金102,
        170元。
    (三)如被告主張系爭土地上之建物仍為被告所有，且被告之
        主張為有理由時，因本件租賃契約所約定之租期已屆滿
        ，被告占有系爭土地已無合法權源，原告本於租期屆滿
        及所有人地位，請求被告應拆除地上建物交還土地，並
        自94年11月1日起（被告已繳付相當租金之損害金至94
        年10月份）至交還土地之日止，按月給付原告相當於租
        金之損害金102,170元。
    (四)並聲明：
        1.先位部分：
          (1)被告應將系爭土地上如附圖所示Ａ部分面積384平
            方公尺、Ｂ部分面積624平方公尺鋼骨鐵皮造及該
            土地內虛線部分鐵皮圍牆等建物交付原告，並將土
            地交還原告。
          (2)被告應自94年11月1日起至交還前項建物及土地之
            日止，按月給付原告102,170元。
          (3)願供擔保，請准宣告假執行。
        2.備位聲明：
          (1)被告應將坐落系爭土地上如附圖所示Ａ部分面積38
            4平方公尺、Ｂ部分面積624平方公尺鋼骨鐵皮造及
            該土地內虛線部分鐵皮圍牆等建物拆除，並將土地
            交還原告。
          (2)被告應自94年11月1日起至交還前項土地之日止，
            按月給付原告102,170元。
          (3)願供擔保，請准宣告假執行。
  二、被告抗辯：
    (一)被告與甲○○等三人訂立系爭租賃契約時，甲○○等三
        人有口頭保證於租期屆滿後，若承租人即被告願意承租
        土地，出租人必須再將土地出租予被告，被告認為有該
        口頭約定，才願意承租系爭土地，且租賃契約書第六條
        第(2)點亦訂有被告得優先承租之權利。
    (二)甲○○等三人於系爭租賃契約屆滿前，即將系爭土地出
        賣於原告，被告為表誠意，於93年11月24日以台中愛國
        街郵局第582號存證信函向原告表示願意簽訂新租賃契
        約，故原告實應依原租賃契約之約定，再與被告依同一
        條件簽訂新租約。被告既有權依原承租之同一條件繼續
        承租，則原告訴請拆屋還地，及交付損害金，並無理由
        。
    (三)爭租賃契約第六條第(1)點前段所載：租賃期滿交還土地
        時，若遺有地上物，歸甲方（出租人）所有任由甲方處
        理，是指承租人不將地上物取走，始任由出租人處理。
        至於後段「增建建物，不得拆除」，是指在原租賃契約
        以外，承租人另有增建情形。因本件並無另行增建之建
        築物，故承租人得取走地上物及本件一切建物。
    (四)並聲明：(1)原告之訴及假執行之聲請均駁回；(2)如受不
        利判決，願供擔保請准宣告免為假執行。
參、本件經兩造整理並協議簡化爭點如下：
  一、不爭執事項：（本院採為判決之基礎）
    (一)被告與訴外人甲○○、張清、乙○○於88年12月1日
        簽訂租賃契約書，由被告向甲○○等三人承租台中市○
        ○區○○段181地號土地（面積3,974平方公尺，即1,20
        2坪），租期自89年3月1日至94年2月28日止共五年，租
        金每坪每個月第一年85元，第二年90元，第三年95元，
        第四年100元，第五年105元。
    (二)訴外人甲○○等三人嗣將上開土地出賣與原告，於93年
        10月19日辦妥所有權移轉登記，依民法第四百二十五條
        第一項規定，兩造就本件土地租賃契約仍繼續存在。
    (三)原告於93年11月5日發函通知被告租期屆滿後不再續租
        ，故兩造間之租賃關係，於94年2月28日因期限屆滿而
        消滅。
    (四)系爭租賃契約書第六條約定：「租賃期滿：(1)交還土地
        時，若遺有地上物，歸甲方所有任由甲方處理，增建建
        物，不得拆除。廢棄垃圾由乙方負責清除。(2)甲方若欲
        再出租予他人，乙方有依每月租金壹佰貳拾元整續租一
        年或同一他承租人條件優先承租權，並另立租約。」
  二、爭執之事項：
    (一)原出租人甲○○等三人有無向被告口頭保證而約定在租
        期屆滿後，若被告願意承租系爭土地，出租人必須再將
        土地出租予被告？
    (二)承上，甲○○等三人與被告如有該口頭約定，該約定是
        否為系爭租約之內容而對原告繼續存在，因而有拘束原
        告之效力？
    (三)系爭租賃契約書第六條第(2)點約定被告有依每月租金每
        坪120元續租一年或同一他承租人條件優先承租權之前
        提為「原告若欲再出租他人」，而該前提條件是否已經
        具備？
    (四)原告得否依系爭租賃契約書第六條(1)點約定，取得請求
        被告交付系爭土地之地上物之權利？
肆、得心證之理由：
  一、原出租人甲○○等三人有無向被告口頭保證而約定在租期
      屆滿後，若被告願意承租系爭土地，出租人必須再將土地
      出租予被告？說明如下：
    (一)證人即出租人張清證述：「（法官問：土地租賃契約
        書簽訂後，另外有無與元村公司以口頭約定其他事項？
        ）沒有。」「（法官問：你與另外兩個共有人有無向己
        ○○口頭保證以後若租約期滿，元村公司想要再租的話
        ，一定會租給他們？）我們是沒有口頭約定，都是以契
        約為準。」「（原告訴訟代理人問：承租人在何情況下
        有優先承租權？）若要繼續出租給別人，元村公司也願
        意用同一個條件承租，可以優先承租。」；證人即處理
        系爭租賃契約之代書戊○○證稱：「（法官問：租賃的
        雙方除了簽訂書面的租賃契約書之外，有無另外以口頭
        約定的方式去議定何事項？）公證的時候並沒有。但是
        在辦理公證之後我有聽說他們雙方有協調一些事情，大
        概是房屋的事情，但是細節我不清楚。」；證人即處理
        系爭租賃契約之代書丙○○證稱：「（法官問：雙方除
        了訂立書面協議書外，有無另以口頭的方式約定事項？
        ）如果是必要記載事項，我們都會寫在契約書上面，若
        契約上面沒有訂明的話，就表示雙方沒有這個約定。）
        」（以上見94年11月30日言詞辯論筆錄）。
    (二)前述三名證人，均一致證稱除書面契約外，租賃雙方並
        未另有「口頭保證」之約定。而被告就此有利於己之事
        實，未再舉出其他證據以實其說。從而被告所辯原出租
        人甲○○等三人有向被告口頭保證在租期屆滿後，若被
        告願意承租系爭土地，出租人必須再將土地出租予被告
        乙節，即無可採。
  二、承上，甲○○等三人與被告如有該口頭約定，該約定是否
      為系爭租約之內容而對原告繼續存在，因而有拘束原告之
      效力？說明如下：
      茲因原出租人甲○○等三人與被告間並無該口頭約定，故
      本爭點即無庸論述。
  三、系爭租賃契約書第六條第(2)點約定被告有依每月租金每坪
      120元續租一年或同一他承租人條件優先承租權之前提為
      「原告若欲再出租他人」，而該前提條件是否已經具備？
      說明如下：
      原告於買受系爭土地而繼受出租人地位後，曾於93年11月
      5日發函通知被告租期屆滿後不再續租，已如前述。而原
      告於本院審理時陳明並無將系爭土地出租予他人之計畫，
      被告對此亦無爭執（見94年9月26日言詞辯論筆錄），足
      見被告得優先承租之該前提條件並未成就。
  四、原告得否依系爭租賃契約書第六條(1)點約定，取得請求被
      告交付系爭土地之地上物之權利？說明如下：
    (一)系爭租賃契約書第六條約定：「租賃期滿：(1)交還土地
        時，若遺有地上物，歸甲方所有任由甲方處理，增建建
        物，不得拆除。」部分，依其文義所示，可為以下解讀
        ：(1)適用時點－租約期滿而承租人交還土地時；(2)適用
        對象－承租人交還土地時所遺留之地上物；(3)權利歸屬
        －歸出租人所有（按任由出租人處理，乃行使所有權之
        當然結果）；(4)增建部分－僅不得拆除，但是否亦歸出
        租人所有，不得而知。又因系爭土地出租當時，該土地
        上僅種植果樹，並無任何建物，所謂「增建建物」，究
        竟是指土地出租後所興建之建物，或另有其意，亦不得
        而知。
    (二)而關於該爭執事項，證人戊○○證稱：「（法官問：土
        地租賃契約書第六條的第一點約定交還土地時，若遺有
        地上物，歸出租人所有，任由出租人處理，增建建物不
        得拆除，指何意？）租賃期滿，承租人不再租的時候，
        房子就不拆除，連同土地還給地主。」證人張清證稱
        ：「（法官問：與承租人有無談到以後租賃關係消滅時
        ，土地上的建物或其他工作物如何處理？）有提到如果
        五年期滿，承租人若要續租，會優先承租給承租人，若
        不要續租，地上物要歸出租人所有。」「（法官問：契
        約書第六條第一點黃代書寫完後，有無跟你們說這是什
        麼意思？）如果承租人沒有續租，土地上面的建物都要
        歸地主所有。」證人丙○○證稱：「（法官問：租賃契
        約書的第六條第一點關於地上建物日後的歸屬情形，雙
        方當時是如何約定的？）租賃期滿，承租人要交還土地
        ，所遺留在土地上的東西若承租人沒有拿走，就歸由出
        租人所有，由出租人處理。」「（法官問：地上物所指
        為何？）動產及不動產，如機器設備、被告在土地上所
        蓋的作為工作場所的建築物。」「（法官問：增建建物
        所指為何？）增建建物是指土地上的建築物。」「（法
        官問：地上物的範圍有無包含增建建物？）包括。就是
        要交還土地的時候，只要是土地上的東西，承租人遺留
        下來的，都是歸地主所有。」等語。
    (三)本院參酌前述證詞，認為系爭租賃契約書第六條：「租
        賃期滿：(1)交還土地時，若遺有地上物，歸甲方所有任
        由甲方處理，增建建物，不得拆除。」之約定內容，其
        真意應為被告於租賃契約成立後在系爭土地上所興建之
        建物（指附件台中市中興地政事務所土地複丈成果圖《
        以下稱附圖》Ａ所示鋼骨鐵皮造辦公室及Ｂ所示鋼骨鐵
        皮造零件廠房），因不得拆除，於被告交還土地時，必
        屬遺留之地上物，故應歸原告所有。至於建物以外之其
        他地上物（如附圖虛線所示之鐵皮圍牆或其他物品），
        被告於交還土地時，因有取走與否之決定自由，故不因
        該約定而歸原告所有。準此以解，系爭租賃契約期滿後
        ，附圖Ａ、Ｂ所示建物，依約歸屬原告所有，原告自得
        依契約關係請求被告交付該建物。至於附圖虛線所示之
        鐵皮圍牆，不因前述約定而當然歸屬原告所有，原告自
        不得依契約關係請求被告交付。又被告日後交還土地時
        ，如未將鐵皮圍牆拆除取走而遺留在土地現場，則該鐵
        皮圍牆即歸原告所有，故原告亦無請求被告拆除該鐵皮
        圍牆以排除侵害之必要。
  五、按承租人於租賃關係終止後，應返還租賃物，民法第四百
      五十五條前段定有明文。又按無法律上原因而受利益，致
      他人受損害者，應返還其利益；因故意或過失，不法侵害
      他人之權利者，負損害賠償責任，民法第一百七十九條、
      第一百八十四條第一項前段亦有明定。而無權占有他人之
      建物，可能獲得相當於租金之利益亦為社會通常之觀念（
      最高法院61年台上字第1695號判例參照）。易言之，租賃
      期限屆滿後，承租人若仍繼續占有租賃物者，即屬無權占
      有；而無權占有他人之土地，依社會通常之觀念，被占有
      人因不能使用該租賃物，自受有相當於租金之損害。準此
      以論，被告於94年2月28日租賃期限屆滿後，仍繼續占有
      系爭土地，對原告而言，即受有相當於租金之損害。茲因
      被告已繳付相當租金之損害金至94年10月份，從而原告請
      求被告自94年11月1日起至返還系爭土地之日止，按月給
      付相當於租金之損害金102,170元，即屬有據。
  六、綜上所述，原告請求被告返還系爭土地，及將坐落在系爭
      土地如附圖所示Ａ部分面積384平方公尺、Ｂ部分面積624
      平方公尺之鋼骨鐵皮造建物交付原告；及自94年11月1日
      起至返還系爭土地之日止，按月給付原告102,170元，為
      有理由，應予准許。其餘逾此部分之請求（包含先、備位
      聲明），為無理由，應予駁回。
　七、兩造各自陳明願供擔保聲請宣告假執行及免為假執行，經
      核均與法律規定相符，爰分別酌定相當擔保金額准許之。
      至於原告敗訴部分，其假執行之聲請，因失所依附，應予
      駁回。
伍、訴訟費用負擔、宣告假執行及免為假執行之依據：民事訴訟
    法第七十九條、第三百九十條第二項、第三百九十二條第二
    項。
中　　華　　民　　國　　94　　年　　12　　月　　14　　日
                  民事第一庭    法  官  游文科
正本係照原本作成。
如對本判決上訴，須於判決送達後20日內向本院提出上訴狀。
中　　華　　民　　國　　94　　年　　12　　月　　14　　日
                                書記官
